最高法院民事判決　　　　　　　　　　　　　　　八十七年度台上字第二四四五號
　　上　訴　人　蔡幸雄
　　　　　　　　蔡坤河
　　　　　　　　蔡楊紡
　　　　　　　　蔡　福
　　共　　　同
　　訴訟代理人　吳天富
　　被 上訴 人　楊佳勳
　　　　　　　　楊佶霖
　　　　　　　　楊正德
　　　　　　　　楊火評
　　　　　　　　楊岱諺
右當事人間請求確認通行權存在事件，上訴人對於中華民國八十六年十一月三日台灣
高等法院臺中分院第二審判決（八十六年度上字第四○五號），提起上訴，本院判決
如左：
    主  文
上訴駁回。
第三審訴訟費用由上訴人負擔。
    理  由
本件上訴人主張：伊等共有之坐落彰化縣溪湖鎮○○段一○八五號土地，北邊與同段
之一○七九之一號土地相鄰，西邊與同段之一○八六號土地相鄰，東邊與同段之一○
八○號土地相鄰，東南方與同段一○八二號土地相鄰，南方與被上訴人共有同段之一
○八四號土地相鄰，均無通行地以至公路，顯屬袋地。且一○八五號土地上住戶均由
被上訴人共有之一○八四號如原判決附圖編號Ｂ所示土地面積○‧○○二七公頃（下
稱系爭土地）通行至對外道路，迄今已百餘年，該部分應屬既成巷道。詎被上訴人竟
於系爭土地上搭建鐵架屋，阻礙通行，經通知回復原狀，均置之不理等情，求為確認
伊等對被上訴人所有系爭土地有通行權存在，被上訴人應容忍伊等於系爭土地通行，
並將該土地上之鐵架房屋及水泥路面等障礙物拆除之判決。
被上訴人則以：上訴人所有前揭第一○八五號土地雖為袋地，惟上訴人主張通行系爭
土地與民法第七百八十七條第二項規定通行權之要件不符，因該第一○八五號土地之
北端與訴外人蕭國肇所有之同段第一○七九之一號土地相毗鄰，該筆土地為畸零地，
且目前與西環路四七九巷十九弄巷道相通，而西環路四七九巷十九弄現為八米巷道，
交通甚為便利，如上訴人等利用該筆地通行，即為擇其損害最少之處所及方法。反觀
伊等共有之系爭土地乃面臨三十公尺寬之圓環大道，其價值遠高於該筆土地，上訴人
主張通行伊等系爭土地，顯非選擇鄰地最少之處所及方法等語，資為抗辯。
原審以：查上訴人共有之前揭第一○八五號土地，北邊與同段之一○七九之一號土地
相鄰，西邊與同段之一○八六號土地相鄰，東邊與同段之一○八○號土地相鄰，東南
方與同段之一○八二號土地相鄰，南方則與被上訴人共有同段之一○八四號土地相鄰
等情，為兩造不爭之事實，並經第一審法院囑託彰化縣溪湖地政事務所製作複丈成果
圖可稽。上訴人雖主張通行被上訴人共有之系爭土地，然查上訴人共有之一○八五號
地之北端尚與訴外人蕭國肇所有之同段一○七九之一號土地相毗鄰，該地為畸零地，
且公告現值每平方公尺為新台幣（下同）一萬元，有彰化縣政府民國八十六年一月二
十九日八六彰府工管字第○一三○○二號函及地價證明書可憑。雖上訴人主張該一○
七九之一號土地並未與道路相通，且該處計劃道路尚未開通云云，惟查該筆土地係與
西環路四七九巷十九弄巷道相通，而西環路四七九巷十九弄現為八米巷道，交通甚為
便利，已據第一審法院勘驗屬實，製有勘驗筆錄及現場照片九張可稽，並經證人蕭國
肇結證無誤，亦有地籍圖可供參照。是上訴人主張由該一○七九之一號土地不能與道
路相通云云，並不足取。反觀被上訴人共有之系爭一○八四號土地乃面臨三十公尺寬
之圓環大道為一方整建地，其公告現值（原判決誤載為「公告地價」）每平方公尺為
三萬二千元，有地價證明書足按，價值遠高於訴外人蕭國肇所有之第一○七九之一號
土地。又上訴人於屋後本亦留有後門，亦可經由第一○七九之一號土地通往八米寬之
西環路四七九巷十九弄巷道，則上訴人自應選擇周圍鄰地損害最少之處所即第一○七
九之一號土地，而非被上訴人共有之系爭一○八四號土地通行，是上訴人之請求與民
法第七百八十七條第二項之規定不合，不應准許。至於上訴人主張就被上訴人共有之
系爭土地通行至外側道路，係供不特定人多數人通行，迄今已有百餘年，應屬既成道
路云云，並提出證明書一份為論據，查上訴人此項主張應屬是否構成公用地役權之問
題，核與上訴人所主張之通行權各異其要件，自無予審酌之必要，為其心證之所由得
。按民法第七百八十七條所定之袋地通行權，須以土地所有人以其土地因與公路無適
宜之聯絡，致不能為通常使用者為前提要件，本件上訴人所有之前揭土地四周，雖為
他人之土地環繞而為袋地，然依上訴人於原審所一再主張：系爭土地供人通行，已有
百餘年等語（見一審卷三頁背面、五三、五四頁背面、原審卷三二頁背面），足見上
訴人所有之前揭土地，尚非與公路無適宜之聯絡，致不能通常為使用者可比，則上訴
人自無請求確認就系爭土地有袋地通行權之法律上利益。從而，上訴人本於袋地通行
權之法律關係，請求確認就系爭土地有通行權存在，並請求被上訴人容忍其通行及排
除障礙物，於法均屬無據。至公用地役權乃為公法上之法律關係，上訴人亦無從本於
公用地役權之法律關係，主張就系爭土地有私法上之通行權。原審為上訴人敗訴之判
決，駁回其上訴，其理由雖未盡相同，惟其結果並無二致，仍應予維持。上訴論旨仍
執陳詞，並就原審取捨證據及其他認定事實之職權行使，指摘原判決為不當，求予廢
棄，非有理由。
據上論結，本件上訴為無理由。依民事訴訟法第四百八十一條、第四百四十九條第一
項、第七十八條，判決如主文。
中      華      民      國    八十七    年      十      月    二十二    日
                              最高法院民事第七庭
                                  審判長法官  朱  錦  娟
                                        法官  蘇  茂  秋
                                        法官  蘇  達  志
                                        法官  顏  南  全
                                        法官  葉  賽  鶯
      右正本證明與原本無異
                                              書  記  官
中      華      民      國    八十七    年     十一     月      四      日
